【裁判字號】    99,聲,11
【裁判日期】    990820
【裁判案由】    聲請法官迴避
【裁判全文】
臺灣高等法院花蓮分院民事裁定            99年度聲字第11號
聲  請  人  甲○
上列聲請人因與被上訴人羅輝間本院99年度家上字第6號請求離
婚事件，聲請法官迴避，本院裁定如下：
    主  文
聲請駁回。
聲請費用由聲請人負擔。
    理  由
一、聲請意旨略以：聲請人因經濟狀況不佳，無法聘請律師代理
    訴訟，只好向鈞院聲請准予委任非律師但有法律專長之退休
    資深軍法官代理訴訟，惟審判長（按：應是指受命法官）以
    該資深軍法官與聲請人無親屬關係而拒絕同意，致聲請人必
    須面對對造律師，十分不公；另於首次準備程序開庭時，受
    命法官又技術性地不充分行使法律賦予的闡明權，使聲請人
    不知為自己的利益為防禦，有錄影光碟及筆錄為證，近日電
    視新聞報導法官律師被搜索案件，令聲請人不得不質疑本案
    法官、律師之關係（開庭時互動情形有錄影錄音光碟佐證）
    ，以上理由，聲請人已深深感受到受命法官執行職務有偏頗
    之虞，爰聲請受命法官迴避等語。
二、本院查：
  1.按民事訴訟法第33條第1項第2款所謂足認法官執行職務有偏
    頗之虞之情形，係指法官於訴訟之結果有利害關係或於當事
    人有親交嫌怨等客觀事實，足使人疑其為不公平之審判者而
    言。若法官僅於訴訟程序之指揮或容納當事人調查證據之聲
    請或其他類此情形，不能認為其有聲請迴避之原因。且此種
    迴避原因，依同法第34條第2項、第284條之規定，應提出能
    即時調查之證據以釋明之。次按訴訟代理人應委任律師為之
    ，但經審判長許可者，亦得委任非律師為訴訟代理人，民事
    訴訟法第68條第1項定有明文。而民事訴訟較具技術性，無
    法律素養之人代理訴訟行為，實不易勝任，為保護當事人權
    益，並使訴訟程序得以順利進行，訴訟代理人原則上應委任
    律師為之，法院並有權禁止非律師為訴訟代理人自明。又當
    事人如已就訴訟有所聲明或陳述後，不得依前項第2款聲請
    法官迴避，民事訴訟法第33條第2項亦有規定。
  2.本件聲請人與被上訴人羅輝間請求離婚事件，經臺灣臺東地
    方法院以98年度婚字第50號判決准許兩造離婚，聲請人不服
    提起上訴，由本院以99年度家上字第6號審理中，聲請人於9
    9年7月6日具狀聲請委任其經人介紹之退休資深軍法官黃昭
    明為訴訟代理人，經受命法官賴淳良於99年7月7日以聲請人
    未陳明親屬關係而不予准許，嗣於同年7月8日、29日行準備
    程序時，聲請人仍就本案訴訟為聲明及陳述，已據本院調閱
    上開民事事件全卷查核無訛，顯見聲請人於本案訴訟行準備
    程序時，即已知其欲委任黃昭明為訴訟代理人一事為法院所
    不許，然其於嗣後行準備程序時並未主張受命法官有何應迴
    避之事由，並就本案訴訟為聲明及陳述，揆諸上開說明，已
    不得再就此部分事由聲請法官迴避。況且，依前開說明，非
    律師為訴訟代理人者，法院得依職權禁止其代理，而聲請人
    與其陳報之訴訟代理人間並無親屬關係，受命法官認為不宜
    為訴訟代理人而不許其代理，並無不合。
  3.至於聲請人主張受命法官於首次準備程序開庭時技術性地不
    充分行使法律賦予的闡明權，使聲請人不知為自己的利益為
    防禦云云，並未具體指明有何法律上或事實上關係不明確，
    而應由受命法官予以闡明或有何使其不知防禦而產生不利益
    之情事？其空言主張受命法官有偏頗之虞云云，本院自無從
    審認。又聲請人徒以媒體報導之其他司法人員被搜索，即空
    言質疑法官與律師之關係云云，更無可採。
  4.綜上，本件聲請人聲請本院99年度家上字第6號離婚事件受
    命法官賴淳良迴避，其所舉之原因均與民事訴訟法第33條規
    定不合，礙難准許，應予駁回。
三、依民事訴訟法第95條、第78條，裁定如主文。
中    華    民    國    99    年    8     月    20    日
                  民事庭審判長法  官  何方興
                              法  官  許仕楓
                              法  官  林碧玲
以上正本係照原本作成。
如不服本裁定，應於收受送達後10日內表明抗告理由向本院提出
抗告書狀，並應繳納抗告費新台幣１千元。
中    華    民    國    99    年    8     月    20    日
                              書記官  李閔華

司法院資訊處製作；財團法人民間司法改革基金會備份。
